臺灣高等法院民事判決　　　　　　　　 94年度重上字第138號
上　訴　人　慶豐商業銀行股份有限公司
法定代理人　黃世惠
訴訟代理人　張至剛律師
被上訴人　　甲○○
訴訟代理人　陳麗真律師
當事人間債務人異議之訴事件，上訴人對於中華民國94年1月31
日台灣地方法院93年重訴字第733號第一審判決提起上訴，本院
於94年10月11日言詞辯論終結，判決如下：
    主  文
原判決關於確認兩造間新台幣630萬6747元之債權不存在之訴部
分，及除確定部分外訴訟費用之裁判均廢棄。
上開廢棄部分，被上訴人在第一審之訴駁回。
其餘上訴駁回。
第一、二審訴訟費用（除確定部分外），由被上訴人負擔5分之3
，餘由上訴人負擔。
    事實及理由
一、本件被上訴人主張：上訴人稱伊夫馮文建於民國81年4月13
    日向上訴人借款，並由伊擔任該筆借款之連帶保證人，嗣因
    馮文建未依消費借貸契約書所約定之期限繳付本息，而向臺
    灣臺北地方法院（下稱臺北地院）聲請支付命令，惟伊未曾
    簽立上訴人所主張之消費借貸契約書，該消費借貸契約書上
    關於伊之簽名、印文皆非真正，且消費借貸契約書上及支付
    命令裁定聲請書上所載伊之住址為「台北縣新店市○○街
    224巷1號」，並非伊之住所地，直至臺北地院民事執行處以
    93年度執字第11402號清債務強制執行事件查封扣押伊於銀
    行之存款，伊始知上情。伊未擔任馮文建向上訴人借款之連
    帶保證人，因而伊無對上訴人清償借款之義務；且系爭支付
    命令因於核發後三個月內未送達伊而失其效力等情，爰依強
    制執行法第14條第1項之規定提起債務人異議之訴，求為撤
    銷臺北地院93年度執字第11402號清償債務強制執行程序，
    並依民事訴訟法第247條第1項訴請確認兩造間630萬6,743元
    之債權不存在之判決。又上訴人於原審反訴主張被上訴人應
    負連帶保證責任，請求被上訴人給付745萬7,124元本息自無
    理由云云【原審就本訴部分，判決確認兩造間630萬6,747元
    之債權不存在，而駁回被上訴人其餘異議之訴之請求，被上
    訴人對其敗訴部分，未聲明不服而確定。上訴人對其敗訴部
    分聲明不服，提起上訴。原審就反訴部分，為上訴人敗訴之
    判決，上訴人亦聲明不服，併提起上訴】。並答辯聲明：上
    訴駁回。
二、上訴人則以：伊係按貸款申請書借款人馮文建所填載之服務
    單位地址聲請核發支付命令，送達證書上確實係由台北縣花
    卉園藝業職業工會所收受，因借款人馮文建係該工會之負責
    人，故送達證書上之印章雖為該工會，應認為馮文建收受；
    又馮文建係被上訴人之配偶即合於上開同居人之要件，則伊
    支付命令之送達，自屬合法。且借據上連帶保證人之簽名、
    印文確係被上訴人所為，被上訴人自應負連帶保證之責。又
    被上訴人之主張與債務人異議之訴之要件不符，被上訴人空
    言否認其為系爭借款之連帶保證人，顯非於執行名義成立後
    所生消滅或妨礙債權人請求之事由，自不得主張撤銷強制執
    行程序及確認債權不存在等語，資為抗辯。
    就原審反訴部分主張：伊因訴外人馮文建於81年4月2日邀同
    被上訴人為連帶保證人，向伊借款1,300萬元，每月1期，共
    分240期攤還本息，惟馮文建於82年9月13日起，即未依約繳
    息，經伊執支付命令及確定證明書為執行名義，聲請拍賣抵
    押物後，尚不足本金745萬7,124元，被上訴人為連帶保證人
    ，自應連帶清償馮文建積欠之745萬7,124元及利息、違約金
    等情，爰依消費借貸契約及連帶保證契約，求為命被上訴人
    給付745萬7,124元，及自83年11月16日起至清償日止，按年
    息百分之10.75計算之利息，及自83年11月16日起算，按上
    開利率百分之20計付違約金之判決。並上訴聲明：(一)原判決
    不利上訴人部分廢棄。(二)上開廢棄部分，1.被上訴人在第一
    審之本訴駁回。2.被上訴人應給付上訴人745萬7,124元，及
    自83年11月16日起，至清償日止，按年息百分之10.75計算
    之利息，及自83年11月16日起算，按上開利率百分之20計付
    違約金。(三)聲明第二項2.願供擔保，請准宣告假執行。
三、兩造不爭執事項：
    上訴人以81年4月13日訴外人馮文建向其借款，並由被上訴
    人（即馮文建之配偶）擔任該筆借款之連帶保證人，嗣因馮
    文建未依消費借貸契約書所約定之期限繳付本息，系爭借貸
    馮文建尚有745萬7,124元本金未清償，上訴人乃向臺北地院
    聲請支付命令，於取得對被上訴人之臺北地院83年度促字第
    5493號支付命令及確定證明書之執行名義，系爭支付命令送
    達地址為台北縣新店市○○路224巷1號，並於85年向臺北地
    院聲請就拍賣抵押物不足額部分換發債權憑證，且向臺北地
    院民事執行處以93年度執字第11402號清償債務強制執行事
    件查封扣押被上訴人於銀行之存款之事實為兩造所不爭執 (
    見本院卷第51、64頁之書狀、第66、67頁之筆錄），並有支
    付命令及消費借貸契約書可證（見原審卷第5、8頁），堪信
    為真實。
四、本件經依民事訴訟法第463條準用同法第270條之1第1項第3
    款規定，整理並協議簡化爭點後，兩造同意就本院94年6月
    27日準備程序中，兩造協議簡化之爭點為辯論範圍（見本院
    卷第66、67頁之筆錄）。茲僅就兩造之爭執點，分述如下：
    (一)關於臺北地院83年度促字第5493號支付命令有無合法送達
      ？被上訴人有無擔任系爭借款之連帶保證人？經查：
      1.按債務人對於支付命令未於法定期間合法提出異議者，
        支付命令與確定判決有同一效力，民事訴訟法第521條
        第1項定有明文。是若債務人未於法定期間內對支付命
        令提出異議者，該支付命令即與確定判決有同一效力。
        又依民事訴訟法施行法第3條規定，由司法院與行政院
        會同公布之郵政機構送達訴訟文書實施辦法第7條規定
        ，機關、學校、工廠、商場、事務所、營業所或其他公
        私團體、機構之員工或居住人，或公寓大廈之居住人為
        應受送達人時，郵務機構送達人得將訴訟文書付與送達
        處所內接收郵件人員。前項接收郵件人員，視為民事訴
        訟法第137條規定之同居人或受僱人。是以公司之員工
        或居住人為應受送達人時，倘由郵政機關送達人將文書
        付與該公司內接收郵件人員時，應生補充送達之效力（
        最高法院91年度台抗字第549號裁定意旨參照）。次按
        夫妻於於日常家務，互為代理人，民法第1003條定有明
        文，信件之收受應係日常生活家務之一，夫妻間自得為
        他方之代理人，代收信件。
      2.查訴外人馮文建為臺北縣花卉園藝業職業工會（下稱系
        爭園藝工會）之常務理事（見原審卷第8頁之貸款申請
        書），依工會法之規定為工會之職員；又依被上訴人於
        原審之聲明異議狀記載：「……馮文建的戶籍及通訊地
        址都在……新店光明街224巷1號（即上開園藝工會之地
        址，下稱光明街），……」（見原審卷第124頁之書狀
        ），足見系爭園藝工會亦為訴外人馮文建之住所。而台
        北地院83年度促字第5493號支付命令（下稱系爭支付命
        令）於83年4月11日送達園藝工會（即台北縣新店市○
        ○街224巷1號），並印有系爭園藝工會之印文，有送達
        證書可稽（見本院卷第55頁之送達證書），光明街既為
        馮文建之住所，且馮文建亦為系爭園藝工會之職員，由
        工會之其他職員代收系爭送達命令，依郵政機構送達訴
        訟文書實施辦法第7條之規定，自生民事訴訟法第137條
        補充送達之效力；又馮文建為被上訴人之配偶，此為被
        上訴人所不爭執，馮文建自有代被上訴人收受信件之代
        理權。是被上訴人主張系爭支付命令未合法送達，伊未
        曾居住於門牌號碼台北縣新店市○○街224巷1號，該處
        非伊之住居所、事務所或營業所，系爭支付命令未合法
        送達，依民事訴訟法第515條規定系爭支付命令未於三
        個月內合法送達予被上訴人，已失其效力云云，殊不足
        取。
      3.又系爭支付命令既已合法送達於被上訴人，被上訴人復
        未於法定期間合法提出異議，依民事訴訟法第521條之
        規定，系爭支付命令與確定判決有同一之效力。系爭支
　　　　付命令已確定，上訴人以該確定之支付命令及確定證明
　　　　書為執行名義，聲請拍賣被上訴人之不動產，有債權憑
        證可考（見原審卷第16頁）。查本件被上訴人提起債務
        人異議之訴及確認兩造間630萬6,743元之債權不存在之
        訴，關於債務人異議之訴部分業經原審判決被上訴人敗
        訴確定，已如前述。而關於確認上開債權不存在部分，
        被上訴人主張伊未擔任訴外人馮文建向上訴人借款之連
        帶保證人，並否認借款申請書上「甲○○」簽名及印文
        之真正云云（見原審卷第99頁之筆錄）。惟查上訴人持
        馮文建為借款人，被上訴人為連帶保證人，於81年4月
        2日向上訴人借款1,300萬元之借據（見原審卷第7頁業
        之借據），向臺北地院聲請支付命令，業經臺北地院核
        發支付命令，並已確定在案，已如前述，上訴人並執上
        開確定之支付命令為執行名義，聲請拍賣被上訴人之不
        動產（見原審卷第16頁之債權憑證），且被上訴人亦不
        爭執馮文建於81年4月2日向上訴人借款，現尚有630萬
        6,743元借款未清償（見本院卷第51頁之書狀），足見
        上訴人對被上訴人、馮文建之上開借款債權已生確定力
        ，不得再行起訴爭執。
      4.退而言之，縱認該支付命令未合法送達，經查證人曾國
        炫證稱：「（系爭消費貸款）都是由我承辦」、「是（
        我去對保）」、「（問：是否有親自對李雅憑本人對保
        ？）答：沒錯，．．．對保之前，本人去看過房子，等
        貸款核准後，代書將本件借款人、連帶保證人帶過來對
        保，日期應該是同一天，對保當時，連同借款人、保證
        人的身分證正反面影印存底，本件連帶保證人確實有親
        自簽名，我有核對身分證」、「（問：本件連帶保證人
        的住址，是否本人親自寫的？）答：我沒有印象，但對
        保只負責她親自簽名，地址部分可以由代書填寫，或是
        由借款人填寫，並沒有強制要對保人親自寫地址，我可
        以確定的是借款人及保證人的名字是他們親自簽名的」
        、「（本件）是甲○○在我面前親自簽名，且我也有核
        對身分證」等語（見原審卷第73頁至第75頁之筆錄），
        足證被上訴人確實擔任其配偶馮文建系爭借款之連帶保
        證人。雖被上訴人之配偶馮文建於原審證稱被上訴人完
        全不知伊借款之事，伊騙被上訴人要做生意，須保證人
        ，被上訴人就將身分證交伊，貸款申請書係伊所寫，係
        伊一手遮天，還將封條撕掉，和銀行單獨談，怕被上訴
        人知道云云（見原審卷第96頁至第98業之筆錄）。惟倘
        有不法，何以被上訴人並未對馮文建提出偽造文書之告
        訴？（見本院卷第67頁之筆錄），益證被上訴人確實擔
        任系爭借款之連帶保證人，馮文建所為之上開證言不足
        採。再參以被上訴人曾於81年1月17日向台灣土地銀行
        （下稱土地銀行）之借據（見本院卷第28頁之借據），
        被上訴人之配偶亦證稱上開借據連帶保證人欄之簽名係
        被上訴人所親簽（見原審卷第97頁之筆錄），而上開土
        地銀行借據上連帶保證人（即被上訴人）之簽名，與系
        爭借據（見本院卷第27頁之借據）連帶保證人欄及對保
        處之簽名均相似；再觀之被上訴人於79年度所申報之綜
        合所得稅申報書上（見本院卷第29頁之申報書），被上
        訴人之簽名亦相似。是其主張未擔任馮文建向上訴人借
        款之連帶保證人，殊不足取。則被上訴人訴請確認兩造
        間630萬6,743元之債權不存在，自屬無據。
    (二)又按訴訟標的為確定判決之效力所及者，法院應以裁定駁
      回之，民事訴訟法第249條第1項第7款定有明文。查臺北
      地院83年度促字第5493號支付命令命被上訴人及其配偶馮
      文建應向上訴人連帶給付1,271萬5,147元及遲延利息、違
      約金，有該支付命令可考（附於支付命令卷內-影本見原
      審卷第5頁），系爭支付命令於83年4月11日送達台北縣新
      店市○○街224巷1號，已合法送達於被上訴人，有送達證
      書可稽（附於支付命令卷內-影本見原審卷第86頁），被
      上訴人復未於法定期間合法提出異議，依民事訴訟法第
      521條之規定，系爭支付命令與確定判決有同一之效力。
      上訴人自不得對已確定之事實再提起訴訟，上訴人於原審
      就同一債權提起反訴（見原審卷第88頁至第90頁之反訴狀
      ），此乃起訴不合法，原應依民事訴訟法第249條第1項第
      7款規定，裁定駁回上訴人之反訴，惟原審以判決駁回上
      訴人之反訴，雖有未合，但結論並無二致，仍應予以維持
      。
五、綜上所述，被上訴人依據強制執行法第14條債務人異議之訴
    之規定，請求確認兩造間630萬6,743元之債權不存在，為無
    理由，自屬不應准許。從而原審就本訴此部分，所為上訴人
    敗訴之判決，自有未洽，上訴論旨指摘原判決此部分不當，
    求予廢棄改判，為有理由。另關於上訴人於原審所提反訴部
    分，違反確定判決之既判力，原應以裁定駁回之，惟原審所
    為上訴人敗訴之判決，雖有未合，但結論並無二致，仍應予
    以維持。上訴論旨仍執前詞指摘原判決此部分不當，求予廢
    棄改判，為無理由，應予駁回上訴。
六、至兩造其餘之攻擊或防禦方法及所用之證據，經本院斟酌後
    ，認為均不足以影響本判決之結果，爰不逐一論列，併此敘
    明。
七、據上論結，本件上訴為一部有理由，一部無理由，依民事
    訴訟法第450條、第449條第1項、第79條，判決如主文。
中　　華　　民　　國　　94　　年　　10　　月　　25　　日
                  民事第七庭審判長法　官　鄭三源
                                  法　官　黃嘉烈
                                  法　官　王聖惠
正本係照原本作成。
被上訴人如不服本判決，應於收受送達後20日內向本院提出上訴
書狀，其未表明上訴理由者，應於提出上訴後20日內向本院補提
理由書狀（均須按他造當事人之人數附繕本）上訴時應提出委任
律師或具有律師資格之人之委任狀；委任有律師資格者，另應附
具律師資格證書及釋明委任人與受任人有民事訴訟法第466條之
一第一項但書或第二項（詳附註）所定關係之釋明文書影本。
中　　華　　民　　國　　94　　年　　10　　月　　26　　日
                                  書記官　陳樂觀
附註：
民事訴訟法第四百六十六條之一（第一項、第二項）：
對於第二審判決上訴，上訴人應委任律師為訴訟代理人。但上訴
人或其他法定代理人具有律師資格者，不在此限。
上訴人之配偶、三親等內之血親、二親等內之姻親，或上訴人為
法人、中央或地方機關時，其所屬專任人員具有律師資格並經法
院認為適當者，亦得為第三審訴訟代理人。
